【裁判字號】    95,重上更(三),18
【裁判日期】    951011
【裁判案由】    貪污治罪條例等
【裁判全文】
臺灣高等法院高雄分院刑事判決    95年度重上更(三)字第18號
上  訴  人
即  被  告  甲○○
選任辯護人  吳建勛律師
            吳賢明律師
            李汶哲律師
上列上訴人等因貪污案件，不服臺灣高雄地方法院86年度訴字第
2104號中華民國91年1月31日第一審判決（起訴案號：臺灣高雄
地方法院檢察署85年度偵字第29173 號、86年度偵字第6078號）
，提起上訴，經最高法院第三次發回更審，本院判決如下：
    主  文
原判決撤銷。
甲○○無罪。
    理  由
一、公訴意旨略以：高雄市政府工務局於民國81年10月28日頒定
    實施「高雄市政府工務局管制建築廢棄物處理方案」，根據
    該方案規定，建築工程於申報基礎勘驗時，承造人必須提示
    廢棄物管制卡，以供查核與申請建築執照時就地基或地下室
    開挖所產生之廢棄土（物）估算數量是否相符，相符者始准
    繼續辦理勘驗。甲○○、林進雄、李世卿係高雄市政府環境
    保護局大林蒲填海工程管理中心（下稱大林蒲填海中心，林
    進雄、李世卿經另案判處有期徒刑二年，緩刑四年確定）清
    潔管制隊隊員，均為依據法令從事公務之人員，甲○○為資
    深隊員而任該隊班長，負責督導隊員辦理高雄市之建築營造
    業者進場傾倒廢棄土、廢棄物之簽證、登記業務，檢視運送
    廢棄土、廢棄物車輛有無至傾倒現場妥予傾倒及經辦隊員之
    請假手續等；林進雄、李世卿則係負責辦理高雄市之建築營
    造業者進場傾倒廢棄土、廢棄物之簽證、登記業務。甲○○
    明知隊員林進雄因病曾於84年11月14日至84年11月25日請假
    並未上班，且萬有營造有限公司（下稱萬有公司）於該期間
    內，亦未載運進入大林蒲填海中心傾倒建築之廢棄土、物，
    竟於84年底某日，一不知名之載運廢土司機持三張高雄市政
    府工務局發給萬有公司之空白「高雄市建築物廢棄土管制卡
    （下稱管制卡，黃色，俗稱土單或黃單）至該中心大門警衛
    室，要求於林進雄請病假時之職務代理人李世卿及林進雄本
    人，在該三張空白管制卡之簽名欄內簽名，甲○○竟與李世
    卿、林進雄基於共同犯意之聯絡，由甲○○指示該二人在管
    制卡內簽名，資以證明萬有公司確有於該段期間進入該中心
    傾倒廢棄土，計李世卿計簽名58次，林進雄則計簽名32次，
    而共同偽造萬有公司確實於84年11月16日至84年11月25日進
    入大林蒲填海中心傾倒廢棄土、物之管制卡，總計簽證2250
    噸廢棄土進入該中心內傾倒，依每噸廢棄土載運傾倒費用約
    新台幣（下同）108 元計算，直接圖利萬有公司運費約13萬
    餘元。而甲○○取得林進雄、李世卿所簽證之上開不實管制
    卡後，即交與不詳姓名司機持回交給不知情之萬有公司實際
    負責人謝發中，向高雄市政府工務局申請基礎勘驗時，提出
    上開三張甲○○、李世卿、林進雄共同偽造之不實簽名及經
    不詳姓名之人加蓋偽造高雄市環境保護局證明建築營造業者
    進入大林蒲填海中心傾倒廢棄土、物日期及數量之專用編號
    (2)簽證章之管制卡三張，向高雄市工務局提出送審，致高雄
    市政府工務局建築管理科不知情之承辦人洪爐得審查通過，
    足以生損害於高雄市政府工務局對於建築物使用執照核發之
    正確性，因認被告甲○○涉犯貪污治罪條例第6條第1項第4
    款之罪及刑法第216條、第211條之行使偽造公文書罪嫌。
二、程序事項:
1、 按92年1 月14日修正通過之刑事訴訟法施行前，已繫屬於各
    級法院之案件，其以後之訴訟程序，應依修正刑事訴訟法終
    結之。但修正刑事訴訟法施行前已依法定程序進行之訴訟程
    序，其效力不受影響，刑事訴訟法施行法第7條之3定有明文
    。所謂已依法定程序進行之訴訟程序，其「效力不受影響」
    ，依其立法意旨係指為避免程序之勞費，本諸舊程序用舊法
    ，新程序始用新法之一般法則，各級法院於修正之刑事訴訟
    法施行前，已依法踐行之訴訟程序（包含相關證據法則之適
    用），其效力不受影響。故而，對於提起上訴之案件，於修
    正刑事訴訟法施行前，原審法院就可得為證據之證據，已依
    法定程序調查者，其效力亦不受影響而言。又司法院釋字第
    582 號解釋理由雖謂：「為確保被告對證人之詰問權，證人
    （含共同被告及其他具證人適格之人）於審判中，應依人證
    之法定程序，到場具結陳述，並接受被告之詰問，其陳述始
    得作為認定被告犯罪事實之判斷依據。」「被告以外之人（
    含證人、共同被告等）於審判外之陳述，依法律特別規定得
    作為證據者（刑事訴訟法第159條第1項參照），除客觀上不
    能受詰問者外，於審判中，仍應依法踐行詰問程序。」然因
    其解釋之效力及適用範圍等，產生疑義，經聲請補充解釋。
    司法院經衡酌法安定性之維持與被告基本權利之保障，作成
    釋字第592號解釋謂：「本院釋字第582號解釋公布（93年7
    月23日）前，已繫屬於各級法院之刑事案件，該號解釋之適
    用，應以個案事實認定涉及以共同被告之陳述，作為其他共
    同被告論罪之證據者為限。」（見釋字第592 號解釋文後段
    、解釋理由書第4、5段）。基上解釋，凡於93年7 月23日前
    已繫屬於各級法院之刑事案件，而其審理跨越新舊刑事訴訟
    法領域者，該第582 號解釋之適用範圍，僅以個案事實係以
    具證人適格之共同被告之陳述，作為論罪之證據者為限，而
    不及於其他具證人適格之人之供述部分。關於其他具證人適
    格之人所為陳述，如事實審法院於刑事訴訟法施行（92年9
    月1 日）前，已依法定程序調查者，其效力如何，自應適用
    刑事訴訟法施行法第7條之3但書之規定，以為判斷之準據（
    95年台上字第4035號判決參照）。又92年9月1日施行前之刑
    事訴訟法本於職權主義之效能，對於證據之種類並未設有若
    何限制，「被害人或未經具結之證人」等陳述均得採為證據
    資料，至其證明力如何，則由事實審法院自由判斷。（最高
    法院95年台上字第40 35號判決參照）
2、 本件係刑事訴訟法修法前之87年6月1日即已繫屬原審法院，
    其中證人王建智、黃煙、謝發中、李林玉里、洪爐得、李建
    和、楊萬居等人並非具證人適格之共同被告或共犯，而係一
    般證人，其並非釋字第582 號解釋適用之範圍，其於修法前
    已依法定程序進行，證人證詞依法提示告以要旨，令其辯論
    ，其餘文書證據、物證等證據依法提示令其辨認等等，修法
    前已依法定程序進行之訴訟程序，依刑事訴訟法施行法第7
    條之3 但書之規定，效力不受影響，有證據能力。而證人林
    進雄、李世卿原係具證人適格之共同被告，亦於本院更二審
    時以證人身分到庭具結作證，本院前審依刑事訴訟法第287
    條之2 之規定，適用人證之調查程序，使其立於證人之地位
    而為陳述，以保障被告對於證人之詰問權，被告、辯護人、
    檢察官對此亦同意有證據能力，李世卿、林進雄之調查局陳
    述、偵審供述等證詞（縱無具結）應有證據能力。
三、實體事項:
（一）按犯罪事實應依證據認定之，無證據不得推定其犯罪事實
      。又不能證明被告犯罪者，應諭知無罪之判決，刑事訴訟
      法第154條第2項、第301條第1項前段分別定有明文。又認
      定犯罪事實所憑之證據，無論直接或間接證據，其為訴訟
      上之證明，須於通常一般之人均不致有所懷疑，而得確信
      其為真實之程度者，始得據為有罪之認定，倘其證明尚未
      達到此一程度，而有合理之懷疑存在時，事實審法院復已
      就其心證上理由予以闡述，敘明其如何無從為有罪之確信
      ，因而為無罪之判決，尚不得任意指為違法，最高法院76
      年度台上字第4986號判例可資參照。又（92年2月6日修正
      公布前之）刑事訴訟法第156條第2項規定：被告之自白，
      不得作為有罪判決之唯一證據，仍應調查其他必要之證據
      ，以察其是否與事實相符。其立法旨意乃在防範被告自白
      之虛擬致與真實不符，故對自白在證據上之價值加以限制
      ，明定須藉補強證據以擔保其真實性。又利用非共同被告
      之共犯之自白或其他不利於己之陳述，為認定被告犯罪之
      證據，不特與利用被告自己之自白作為其犯罪之證明同有
      自白虛偽性之危險，亦不免有嫁禍於被告而為虛偽供述之
      危險。故就刑事訴訟法第156條第2項之立法意旨觀之，非
      共同被告之共犯之自白或其他不利於己之陳述，固得作為
      認定被告犯罪之證據，但不得作為有罪判決之唯一證據，
      仍應調查其他必要之證據，以察其是否與事實相符，亦即
      仍須有補強證據以擔保該共犯自白之真實性，始得採為斷
      罪之依據，並非絕對可由法院自由判斷該共犯之自白或不
      利於己之陳述之證明力。若不為調查，而專憑此項供述據
      為被告犯罪事實之認定，即與上開規定有違。（按：現行
      刑事訴訟法第156條第2項雖於92年2月6日業經修正公布為
      ：「被告或共犯之自白，不得作為有罪判決之唯一證據，
      仍應調查其他必要之證據，以察其是否與事實相符」，然
      其適用結果與修正前並無二致，是於修法前有關該條項之
      實務見解，於現行法仍得適用）。又上開所謂共犯，包括
      任意共犯及必要共犯（含對向犯罪之共犯）；所謂補強證
      據，則指除該自白或不利於己之陳述本身之外，其他足以
      證明自白之犯罪事實確具有相當程度真實性之證據而言，
      雖所補強者，非以事實之全部為必要，但亦須因補強證據
      與自白之相互利用，足使犯罪事實獲得確信者，始足當之
      ，此亦有最高法院92年度台上字第382 號判決要旨可資參
      照。
（二）訊據上訴人即被告甲○○（下稱被告）自始堅詞否認有何
      之犯行，辯稱：伊並無督導隊員林進雄、李世卿之權責，
      亦未叫李世卿、林進雄在萬有公司的三張管制卡上補簽名
      以圖利萬有公司等語。本件公訴人認被告涉有前開詐欺罪
      嫌，係以共同被告李世卿、林進雄之指訴、證人黃煙之證
      供暨扣案三張管制卡、筆跡鑑定書（鑑定結果為李世卿、
      林進雄之筆跡）、法務部調查局鑑定通知書、上、下班簽
      到退簿影本、廢棄物進場登記資料表、黃煙與李世卿之母
      親李林玉里之對話紀錄等在卷可稽，為其主要論據。惟查
      :
壹、依卷存筆錄所示，證人（即共同被告李世卿、林進雄）之證
    述，有先後不一之瑕疵，分述如下：
(1)、李世卿之供述：
 1、李世卿於調查局訊問時陳稱：3 張管制卡係林進雄病假結束
    後，由班長甲○○要求林進雄與我，在空白的廢土管制卡上
    簽名，當時有載運廢土司機，甲○○，林進雄與我在場。3
    張管制卡記載之廢土，實際上有無來中心傾倒，我已記不清
    楚，但據進場登記表所載，應該沒有在本中心傾倒；甲○○
    要我在三張管制卡簽名是因為廢棄土司機拿廢棄物管制卡（
    白單）來要求更換為廢棄土管制卡（黃單）（85年度偵字第
    29173卷第1-6頁調查局筆錄）。
 2、李世卿於86年2 月26日檢察官詢問時陳稱: 沒有在空白管制
    卡上簽名蓋章（85年偵字第29173卷第29頁）。嗣後86年4月
    16日複訊時則又稱: 管制卡為我所簽，那天是周六，甲○○
    叫我補簽，林進雄先簽名的，簽名時尚未蓋二號圓戳簽證章
    ，補簽名時班長有無帶其他人我沒有注意看，當時同事黃煙
    在場有看到（85年偵字第29173卷第43-46頁筆錄）。
 3、李世卿於原審86年8 月28日訊問時初稱: 84年12月初某日星
    期六上午11時許，在大門警衛室，甲○○說我以前簽錯了，
    叫我補簽，黃煙知悉此事。他拿白單和黃單各3 張叫我補簽
    我補簽於黃單上，白單有簽幾次黃單就補簽幾次，圓戳章是
    甲○○拿給我蓋的，日期是他調的。戳章是甲○○保管的，
    放在辦公室，我沒注意班長叫我補簽時同時是否拿給林進雄
    補簽，只有我在簽（原審卷（一）55-59頁）。嗣於87年3月
    3 日原審訊問時又稱: 我代替（林進雄）期間過後，在星期
    六下午大門口補簽3 張黃單，只簽代理的部分。補簽之時單
    子是空白，無別的簽名。一邊簽名一邊蓋章，他們是拿白單
    來換黃單，我簽完就走了，當時有何人在場我不清楚（原審
    卷（一）第123-125頁）。於87年10月6日原審訊問時又稱：
    是班長甲○○拿3 章白單說我簽錯要補簽黃單，我不察，就
    按照白單上面資料補簽在黃單上（原卷（一）第212頁）。
    於原審87年10月20日訊問時則稱: 廢土管制卡是甲○○說我
    白單寫錯了，拿黃單叫我補簽，我看見林進雄也有簽名，在
    大門口簽，黃煙有聽到甲○○叫我補簽。簽完下班後交給班
    長。那時林進雄已回來上班，我有看見林進雄也有簽名，是
    白單改黃單，林進雄簽完名後換我簽，當時有黃煙、林進雄
    、甲○○及我在場（原審卷（一）228、229頁）。於原審90
    年12月12日審理時稱: 代替林進雄的時間與事後，班長有叫
    我補蓋卡。代替期間內車子沒有進來倒土，簽名時上面已蓋
    有圓戳章，單子和印章都班長保管的（原卷（二）229- 231
    頁）。李世卿於本院前審91年10月23日訊問時陳稱: 是林進
    雄簽名後蓋章，我簽名後蓋章，共黃煙、我、林進雄與甲○
    ○4個人在場（本院上訴卷第126頁）。於本院94年2 月23日
    更審時具結證稱: 我在請假後簽名的，在大門口處簽的時候
    ，有林進雄、被告和我3 人在場。簽完名後，有無蓋章我就
    不知道了。簽名時，印章還沒蓋。林進雄先簽的（本院更二
    卷（二）第10-11頁）。
(2)、觀李世卿於調查、偵審時前後陳述矛盾不一；或稱沒有在管
    制卡上簽名蓋章；或稱是甲○○要其補簽名，拿白單和黃單
    各3 張叫其補簽，戳章是甲○○拿給其蓋上的；或稱簽名時
    候上面已蓋有圓戳章，或稱當時有載運廢土之司機，甲○○
    ，林進雄與伊在場，或稱當時有黃煙、甲○○，林進雄與伊
    在場，或稱伊簽完就走了，有幾人在場不知道云云，李世卿
    究竟有無簽名蓋章？以及簽名時圓戳章是否已經蓋好？其簽
    名時有幾人在場？李世卿先後陳述並不一致；究竟李世卿補
    簽名之原因為何？偽造時有幾人在場？是先簽名後蓋章或一
    面簽名一面蓋章？此攸關偽造文書、公務員登載不實之重要
    構成要件事實，李世卿之陳述前後多有不符，已見瑕疵。其
    自承明知代理林進雄之期間，萬有公司車子實際沒有進入大
    林蒲填海中心傾倒廢土，則被告甲○○又如何藉口當初簽錯
    而要求李世卿將白單改成黃單？即藉口當初誤簽廢棄物管制
    卡需再重簽廢棄土管制卡？是以在李世卿代理林進雄之期間
    ，萬有公司之車子實際上既然沒有進入大林埔填海中心，無
    論如何李世卿就不可能有簽名在萬有公司之管制卡上之情形
    ，無論是白單或黃單均同，故李世卿供稱是甲○○拿三張白
    單、三張黃單對其說以前在白單上簽錯，要其補簽在黃單，
    其係依照白單上之簽名而簽名在黃單上之說詞，顯非實情，
    且觀其調查局所陳述稱是司機要求以白單（廢棄物管制卡）
    換黃單（廢棄土管制卡）等語，堪認換單簽名係載運廢棄物
    物司機之意思而非甲○○之擅自專斷，故能否謂李世卿之換
    黃單簽名確係出於被告甲○○之授意？即有疑問。證人謝發
    中於偵查中供稱：3 張管制卡係德彰公司負責人楊萬居辦理
    提供，楊萬居並無告知如何取得管制卡，不認識甲○○、林
    進雄、李世卿等人（85年偵字第6078號卷第27-28頁，謝發
    中經原審判處無罪確定），是以被告甲○○有無公訴人所指
    拿廢棄土管制卡（黃單）要李世卿簽名而對於監督主管之事
    項圖利萬有公司之情事？即不能純憑李世卿多有瑕疵之供述
    而採為認定不利於被告甲○○之依據。
(3)、林進雄之供述:
 1、林進雄於85年12月4 日調查局訊問時陳稱：84年11月14日至
    84 年11月25日我因血糖過高請假住院，該3張管制卡確係我
    簽，因該土單持有人或其所委託之卡車司機在事後，拿來要
    我「補簽名、蓋章」的。因卡車司機將已簽名蓋章之土單繳
    回營建公司或廢棄物土處理業者後，因傾倒日期過期而無法
    申領使用執照，才又拿回來要我等負責在中心大門辦理傾倒
    簽證、登記之隊員重新簽名及調撥簽證日期後再蓋章，基於
    認識對方不便拒絕，才予補簽名、補蓋章。卡車司機曾因拿
    錯土單，事後拿黃色土單要我補簽名，我承認確實有在廢棄
    土管制卡上簽名32次（85年偵字第29173號卷第7 -14頁調查
    局筆錄）。
 2、林進雄於85年12月4 日偵查中則稱: 未作不實簽名，是事後
    補簽。（於85年偵字第29173卷第22-23頁訊問筆錄）。然於
    86 年2月26日複訊時則否認有簽名之情事（於85年偵字第
    29173 卷第29頁訊問筆錄）。
 3、林進雄於87年10月20日原審訊問時稱：因為應訊很久，一時
    認不出來。管制卡不是我簽名的，甲○○也沒有叫我補簽名
    ，我沒看見甲○○拿黃單給李世卿補簽。（原審卷（一）第
    227-229頁）。於原審88年3月16日訊問時稱: 我在檢察官處
    承認簽名不實在，我的意思是若司機早上沒帶管制卡，下午
    拿來時我會補簽，是甲○○叫我與李世卿補簽的。（原審卷
    （一）349-351 頁）。於原審88年10月27日訊問時則稱: 我
    簽時從空白的白單簽到空白的黃單，單面上未有2 號簽證章
    。（原審卷（二）第60頁）。於本院91年10月23日上訴審訊
    問時陳稱: 是甲○○叫我與李世卿補簽，我沒有蓋章，（上
    訴卷第126頁），於本院94年3月30日更審時則具結證稱: 管
    制卡的簽名是補簽的，甲○○叫我們補簽，我跟李世卿在場
    ，我補簽名，沒有蓋章等語（本院更二卷（二）第43-50頁
    ）。
 4、依據林進雄於調查局、偵查中所為之供述，其並無指稱是甲
    ○○要求其補簽名，而係指稱萬有公司之司機要求其重新簽
    名，其基於認識對方才予以補簽，然林進雄於審理中則稱：
    是甲○○說我們簽錯了，拿3 張單子叫我照舊的單子補簽，
    其於調查局及檢察官偵訊中之供述與其於原審所為之供述，
    相互扞格，且調查局及偵查中均無提及簽名係甲○○所授意
    ，反而供稱是司機要求，基於認識對方不好意思拒絕才簽名
    等語，已然承認犯罪。而竟於原審時改稱係甲○○授意，又
    推卸責任給甲○○；若甲○○果有授意林進雄於黃單上補簽
    名，則林進雄何以於調查局及偵查中竟均無提及，而竟遲至
    法院審訊時始直指係甲○○授意？此林進雄無法提出合理之
    說明，其供述亦見瑕疵，且林進雄於調查局詢問時稱基於認
    識對方，所以補簽名及補蓋章；然於本院上訴審時，則稱沒
    有蓋章，我簽時從空白的白單簽到空白的黃單，單面上未有
    2號簽證章等語。
(4)、究竟林進雄於黃單上簽名時，有無同時補蓋章？其供述亦有
    矛盾，是林進雄上開證詞仍難謂無瑕疵可指，亦無法盡信為
    真。
(5)、李世卿、林進雄均供稱其簽名之原因是被告要求其簽名等語
    ，則李世卿、林進雄在本件被告所涉貪污治罪條例之圖利案
    件中之地位係屬任意共犯，渠等之證述實屬非本案共同被告
    之共犯之自白或其他不利於己之陳述，且係對於本案被告不
    利之陳述，則依前開最高法院92年度台上字第3283號判決要
    旨，證人李世卿、林進雄之證述尚不得作為被告有罪判決之
    唯一證據，仍應調查其他必要之證據，以察其是否與事實相
    符，且為擔保渠等所為不利於共犯即被告之陳述之真實性，
    尤應有足以令人確信其陳述為真實之補強證據。查本件證人
    李世卿、林進雄之證述有如前述之先後不一之瑕疵及疑點，
    且該二人雖曾自承簽名於管制卡，然均將其簽名之原因推卸
    至被告而稱係被告欺騙其說司機把白單誤為黃單，要求於黃
    單簽名所以該二人才簽名等語；其供述顯係卸責之詞而非不
    利於己之供述或自白，既非不利於己之供述，更不足以擔保
    其證詞對其他共犯不利陳述之可信性。故證人李世卿、林進
    雄對於被告不利之供述自應必須有更具體、明確及確信證明
    力之證據來補強證人李世卿、林進雄之證述為真實，否則即
    無法採信。本院認李世卿、林進雄先後多次之證述不一、互
    有矛盾，無法互為補強，且李世卿、林進雄於本院前審雖有
    以證人身分到庭具結作證，林進雄、李世卿與被告間縱無怨
    隙，然因公訴人所指被告甲○○與李世卿、林進雄所涉嫌之
    貪污治罪條例刑責重大，在共犯為證人之情形，由於自身重
    大之利害關係，即令於本院有令其具結宣誓作證，實也無從
    降低其證詞偏見之危險或提高證言真實性，故不能因有共犯
    身分之證人有於法院具結以擔保其證詞真實性而就認其供詞
    具有高度證據力。
貳、再依扣案之承造人為萬有公司之3 張高雄市建築物廢棄土管
    制卡觀察之（85年偵字第6078號卷第29-31 頁），84年11月
    14日至同年月25日期間，林進雄請假而其職務代理人為李世
    卿，若被告確實有令他人補簽之不實登載於廢棄土管制卡（
    黃單）之情事，則甲○○理應找代班之李世卿簽名即可達成
    於廢棄土管制卡（黃單）登載不實以圖利司機或萬有公司之
    目的，亦可避免太多人發現增加東窗事發之機會，然除84年
    11月14日至25日之期間已有林進雄之簽名外，甚至同日亦有
    林進雄李世卿之簽名並存，然該二人處於正班及代理之關係
    ，不可能同一日有二人當班，二人同時簽名顯不合常理，故
    如係被告要求該二人補簽，則請其中一人為之即可達到目的
    ，其請二人同時為之，將使黃單顯示出不合理之登載，被告
    又何須命人為此不合理之登載徒留疑點而使人發覺其犯罪？
參、系爭管制卡高雄市政府工務局發給萬有公司之建築物廢棄土
    管制卡內所蓋用之「高雄市政府環保局大林蒲（2 ）」簽證
    章係偽造之事實，有法務部調查局85年8月6日（85）陸2 字
    第85090216號鑑定函附卷可按（見86年度偵字第6078號卷第
    58至61頁），經本院前審向該局調取鑑定時比對時套用之圖
    形觀之，確與高雄市政府環境保護局之簽證章不符（見本院
    上更 (二)字第191號一卷第67頁）。然證人王建智於高雄市
    調處調查時證稱：「上班之初，由本中心勤務班資深隊員（
    一般稱為班長）自其抽屜取出交由輪值大門負責簽證之隊員
    使用，下班後再交給班長甲○○放回其抽屜並上鎖」等語；
    其於本院前審審理時亦為相同之證述（見本院上更 (一) 字
    第210號卷第115頁），足徵簽證章係由被告保管，如被告欲
    使用簽證章，實輕而易舉，是以被告如果有授意李世卿或林
    進雄偽造簽証之情事，則其將自己掌管之高雄市政府環保局
    大林蒲（2 ）圓戳章直接取用完成盜蓋行為即可，又何須大
    費週章，委託刻印業者盜刻後，再盜蓋於系爭管制卡內，足
    認偽造圓戳章應與被告無關，而係司機或萬有公司之人或他
    人所為，更可見被告並無參與此犯行。
肆、公訴人認被告擔任班長職務，對李世卿、林進雄之職務有指
    揮監督之責，李世卿、林進雄因而聽命於被告云云；本院前
    審時曾向高雄市環保局函查被告職務，據其回函: 本局外勤
    單位班長，係任務編組職務，現行待遇項目並無班長職務，
    被告因業務需要，曾擔任大林蒲填海中心任務編組之班長職
    務，此有高雄市政府環境保護局91年11月7 日高市環局人字
    第0910043310號、91年11月27日高市環局人字第0910044973
    函在卷可憑（見本院上訴卷第144、148頁），被告並無支領
    班長之職務加給，應無疑問。又證人王建智於高雄市調處調
    查時證稱：「上班之初，由本中心勤務班資深隊員（一般稱
    為班長）自其抽屜取出（簽證章）交由輪值大門負責簽證之
    隊員使用，下班後再交給班長甲○○放回其抽屜並上鎖」、
    「隊員請病假，一般係當日上班前夕，以電話向班長甲○○
    請假，再由班長代填病假單，並在簽到簿上蓋用病假字樣；
    至於隊員之補假，係事先填妥補假單交由班長處理，經我批
    准」等語（見同上偵查卷第48頁以下）。其於本院前審審理
    中亦證稱：「（問：大門管制人員共有幾位？）有二位管制
    員，是林進雄、李世卿，另有一位黃煙負責檢查工作」、「
    黃煙檢查後由林進雄、李世卿辦理登錄」、「（問：檢查、
    登錄的工作由何人指派？）由『主任』指派，甲○○當時在
    環保局擔任職稱為隊員，因為他比較資深或是服務比較好，
    就會給他一個稱謂叫班長」、「甲○○是瞭解隊員的出勤狀
    況，管理中心巡視清潔，及有人來參觀的招待、環境維護及
    臨時交辦事項，如隊員出勤有狀況，像無故不到或是有中途
    溜班的情形，就向主任報告，或是向中心的人員報告」「被
    告對於隊員工作態度、工作內容不能直接加以糾正，應該向
    主任報告，被告沒有權利打隊員之考績」等語。（見本院92
    年度上更 (一)字第210號卷第113 頁以下），本院再次函查
    高雄市政府環保局有關甲○○、林進雄、李世卿當時之職務
    內容，據該局回函稱: 林進雄擔任隊員，從事廢土、物進場
    檢視、簽證等工作，李世卿擔任隊員，從事場內環境清潔工
    作，於林進雄請假時代理廢土、物進場檢視、簽證等工作，
    甲○○擔任隊員，從事巡查大林蒲管理中心場內外環境整潔
    ，定時回報業務承辦人員及主管知悉，及辦公室內清潔工作
    ，該中心主任為王建智，由主任綜合全中心分派業務，有95
    年7月13日高市環局四字第0950029101 號含函在卷可考（本
    院卷第70頁），足證被告與李世卿、林世雄二人在編制上無
    上下隸屬關係，且在職務上甲○○亦無負責督導該隊隊員李
    世卿、林進雄辦理載運廢棄土傾倒流程與管制卡簽證工作，
    其無監督林進雄、李世卿等隊員辦理高雄市建築營造業者進
    場傾倒廢棄土、廢棄物之簽證、登記業務職責，應無疑問。
    被告雖於高雄市調查處調查時亦供稱：「我的業務是督導載
    運廢棄土傾倒流程與管制卡簽證工作，正常之廢棄土傾倒流
    程為司機駕車載運廢棄土至中心後，即出示管制卡予隊員，
    由隊員在本中心之廢棄物進場登記表上填註進場日期、載明
    車號、廢棄物種類後，請司機簽名，然後隊員才在管制卡上
    簽名並蓋上簽證章」等語（見86年度偵字第6078號卷第23頁
    以下），查與事實不符，不足採信。
伍、證人黃煙雖於案發後之86年3 月29日曾與李世卿、李世卿之
    母親李林玉里在高雄市大林蒲某處檳榔攤對話，李世卿並提
    呈該錄音譯文表示黃煙有看見甲○○要求李世卿補簽名之事
    ，此錄音譯文得否作為補強李世卿證詞之證據？查黃煙於偵
    審時均否認有看過被告要求李世卿簽名之情事，並稱是因為
    李世卿之母親在哭泣，要安慰她，所以才如此說的，我在大
    門口檢查卡車有無超載，大門距離李世卿工作地點還很遠，
    星期六我沒有在大門口看見甲○○叫李世卿簽名等語（85
    年偵字第29173號卷第72-73頁、原審卷一第256-257頁），
    證人黃煙否認有目睹被告要求李世卿簽名於管制卡之情形，
    李世卿、林進雄對於以白單換黃單之事情證人黃煙當時有無
    在場，前後供述亦不一，本院認該錄音譯文及黃煙之供述均
    不足作為不利於被告認定之依據。又證人吳寬德於偵查中證
    稱: 楊萬居請我做收尾之挖水溝工作，我載土，沒有載往大
    林蒲等語，亦無法作為不利被告之依據。
（三）綜上所述，本件審究公訴人提出之所有證據，除了曾為共
      同被告之共犯李世卿、林進雄之上開有瑕疵之證述外，並
      無其他直接、積極證據足資證明被告有公訴人指述之犯行
      ；李世卿、林進雄與甲○○在實體法上為任意共犯之關係
      ，為擔保李世卿、林進雄上開供述之真實性，自須有足以
      令人確信其在調查站及偵查中、法院審理時所陳被告甲○
      ○有起訴書所載犯罪事實為真實之補強證據，始能據為被
      告論罪之依據，然本院查無其他確切之證據足以作為曾為
      共同被告之共犯李世卿、林進雄於調查站、偵審時所為不
      利於被告之供述確與事實相符之之補強證據而足資證明其
      非證述為真實。公訴人所舉之證據，均不足以證明被告有
      公訴人所指訴之犯行。揆諸首開說明，依法即應為被告甲
      ○○無罪之諭知。
（四）原審判決疏未詳查，遽予論罪科刑，自有未洽。被告上訴
      意旨否認犯罪，指摘原判決不當，為有理由，應由本院將
      原判決予以撤銷改判，並為其無罪之判決，以期公允。
據上論結，應依刑事訴訟法第369條第1項前段、第364條、第301
第1項，判決如主文。
本案經檢察官邱榮藏到庭執行職務。
中    華    民    國    95    年    10    月    11    日
                  刑事第八庭    審判長法  官  李炫德
                                      法  官  蔡國卿
                                      法  官  簡志瑩
以上正本證明與原本無異。
如不服本判決應於收受本判決後10日內向本院提出上訴書狀，其
未敘述上訴理由者，並得於提起上訴後10日內向本院補提理由書
狀（均須按他造當事人之人數附繕本）「切勿逕送上級法院」。
中    華    民    國    95    年    10    月    11    日
                                      書記官  白  蘭


司法院資訊處製作；財團法人民間司法改革基金會備份。
